臺灣臺南地方法院臺南簡易庭民事判決
110年度南簡字第1114號
原      告  臺南市第127期佃西(一)自辦市地○○區○○○

法定代理人  廖堅志  
訴訟代理人  葉進祥律師
            潘怡珍律師
被      告  吳樹欉  

上列當事人間因請求履行協議事件，本院於民國111年7月25日言
詞辯論終結，判決如下：
    主  文
原告之訴駁回。
訴訟費用由原告負擔。
    事實及理由
壹、程序部分:
一、本件與本院107年度南簡字第165號民事事件非同一事件，並
    無重複起訴之情形:
  ㈠按民事訴訟法第400條第1項所定之一事不再理原則，乃指同
    一事件已有確定之終局判決者而言。所謂同一事件，必須同
    一當事人就同一法律關係而為同一之請求，始為相當，倘此
    三者有一不同，即不得謂為同一事件，自不受確定判決之拘
    束（最高法院85年度台抗字第595號民事裁定意旨參照）。
　㈡被告抗辯本件與本院107年度南簡字第165號為同一事件，原
    告不得重複起訴云云，經查，本件與本院107年度南簡字第1
    65號事件之當事人雖相同，但二者之訴訟標的及訴之聲明並
    不相同，業經本院調取本院107年度南簡字第165號事件案卷
    核閱明確，本件與本院107年度南簡字第165號事件即難謂為
    同一事件，被告抗辯原告重複起訴云云，尚非可採。
二、本件並無欠缺當事人適格之情形:　
　㈠按當事人適格，係指當事人就具體特定之訴訟，得以自己之
    名義為原告或被告，對於為訴訟標的之法律關係有實施訴訟
    之權能而言。故在給付之訴，若原告主張其為訴訟標的法律
    關係之權利主體，他造為訴訟標的法律關係之義務主體，其
    當事人即為適格。至原告是否確為權利人，被告是否確為義
    務人，乃為訴訟標的法律關係之要件是否具備，即訴訟實體
    上有無理由之問題，並非當事人適格之欠缺。
  ㈡本件原告依兩造於民國107年12月15日簽訂協議書（下稱系爭
    協議書）第7條記載:本協議書簽訂後，甲方（即原告）應於
    10日內支付補償金額新臺幣(下同)120萬元整予乙方（即被
    告）（匯入乙方銀行帳號：台北中聯郵局000-000000000000
    00）；乙方應於補償金額入帳後至遲於108年2月28日前，自
    行完成地上物拆除等語之約定，訴請被告將坐落重劃後臺南
    市○○區○○段0000地號土地(下稱重劃後系爭0000地號土地)上
    如附圖所示編號A部分，面積18.57平方公尺之龍眼樹(下稱
    系爭樹木)移除，依上說明，即難謂當事人之適格有何欠缺
    。至原告是否得請求被告移除系爭樹木，要係原告本件請求
    權是否存在之實體判斷事項，與當事人適格無關。被告抗辯
    本件欠缺當事人適格要件，應駁回原告之訴云云，於法未合
    ，無足為採。　
貳、實體部分:
一、原告主張：
　　原告為經臺南市政府核備成立之重劃會，負責辦理○○(一)自
    辦市地重劃區重劃事務之非法人團體，被告所有重劃前土地
    ，為臺南市○○區○○段0000號，後分割為同區段0000、0000之
    1、0000之2等3筆土地(下稱重劃前系爭0000、0000之1、000
    0之2地號土地，合稱被告重劃前土地)。兩造於107年12月15
    日簽訂系爭協議書，約定原告應給付補償金120萬元予被告
    ，被告於補償金額入帳後至遲於108年2月28日前，自行完成
    地上物拆除等語，原告已於107年12月19日將補償金120萬元
    給付予被告，被告自應依約將坐落重劃前0000之1地號土地
    上之系爭樹木移除(系爭樹木坐落於重劃後系爭0000地號土
    地上)，因被告屢經催告拒不履行，為此，依系爭協議書之
    約定，請求被告遷移系爭樹木。並聲明：被告應將坐落重劃
    後系爭0000地號土地上如附圖所示編號A部分，面積18.57平
    方公尺之樹木移除。
二、被告則以：
  ㈠系爭協議書第7條所約定之地上物，係指被告所有位於重劃前
    系爭0000、0000之2地號土地上之未合法鐵皮屋，不包含坐
    落於重劃前系爭0000之1地號土地上屬於農作改良物之系爭
    樹木。原告前於106年12月22日訴請被告拆除位於被告重劃
    前土地上之未合法鐵皮屋，經鈞院以107年度南簡字第165號
    判決駁回原告之訴。原告迫於重劃無法進行施工，乃透過臺
    南市安南區○○里里長出面協調被告重劃前土地上未合法鐵皮
    屋之拆遷補償事宜，原告並委請估價師分就重劃前系爭0000
    地號土地之地上物(方案一:補償金額44,222元)及重劃前系
    爭0000、0000之2之地上物(方案二:補償金額1,113,701元)
    查估後，送經原告於107年11月17日召開之第10次理事會決
    議通過以該方案一及方案二與被告進行後續調處或協商作業
    ，該兩種補償方案係就被告所有於重劃前系爭0000、0000之
    2地號土地上之未合法鐵皮屋加以補償，未包含系爭樹木坐
    落之重劃前系爭0000之1地號土地之地上物。嗣兩造經協調
    後於107年12月15日簽訂系爭協議書，故系爭協議書第7條約
    定之地上物不包含系爭樹木。再經原告於108年1月12日召開
    第11次理事會決議依兩造於107年12月15日協調結果辦理地
    上物拆遷補償修正，原告將補償金額由方案二之1,113,701
    元提高為系爭協議書約定之120萬元，係為補償被告拆除電
    線桿及填土之費用，並非移除系爭樹木所增加之補償，而被
    告已將位於被告重劃前土地上之地上物即未合法鐵皮屋全部
    拆除，依約履行完畢，原告不得再依系爭協議書請求被告移
    除系爭樹木。
  ㈡系爭樹木未與土地分離為重劃後系爭0000地號土地之部分，
    且重劃後系爭0000地號土地已因重劃分配予訴外人楊○霖確
    定，並完成登記，由楊宗霖取得系爭樹木之所有權，原告已
    非系爭樹木之權利人，原告訴請被告移除，乃當事人不適格
    ，應予駁回。
  ㈢系爭樹木屬重劃範圍應行拆遷之土地改良物，雖應補償，但
    應優先依獎勵土地所有權人辨理市地重劃辦法第31條規定之
    程序，由原告理事會查定補償數額，並提交原告會員大會決
    議後辦理，土地改良物所有權人對於補償數額有異議或拒不
    拆遷時，應由原告理事會協調；協調不成時，由原告理事會
    報請直轄市或縣（市）主管機關以合議制方式調處；不服調
    處結果者，應於30日内訴請司法機關裁判；逾期不訴請裁判
    ，且拒不拆遷者，原告得訴請司法機關裁判。本件原告未依
    上開程序先與被告協調、調處，即逕行起訴請求被告移除系
    爭樹木，其起訴為不合法，應予駁回等語抗辯。並聲明：原
    告之訴駁回。
三、本件原告主張被告所有重劃前土地，為臺南市安南區○○段00
    00號，後分割為重劃前系爭0000、0000之1、0000之2等3筆
    土地，另兩造於107年12月15日簽訂系爭協議書，原告已於1
    07年12月19日依系爭協議書給付120萬元補償金予被告，系
    爭樹木坐落於重劃後系爭0000地號土地上等情，為兩造所不
    爭執，並有系爭協議書、110年12月2日安南地所二字第1100
    110561號函暨複丈成果圖在卷可稽(見南司簡調卷第23至26
    頁、本院卷一第255至257頁)，足堪信為真實。
四、原告以其已給付補償金120萬元予被告，得依系爭協議書第7
    條約定請求被告移除系爭樹木，此為被告所否認，並分別以
    前詞置辯，是本件爭執點即在於：㈠系爭協議書約定之地上
    物是否包含系爭樹木?㈡原告依系爭協議書之法律關係請求被
    告遷移系爭樹木有無理由？
五、本院之判斷：
　㈠系爭協議書約定之地上物是否包含系爭樹木?
　⒈被告抗辯系爭協議書約定之地上物係指位於被告重劃前土地
    上之未合法鐵皮屋，不包含系爭樹木，且系爭樹木非位於重
    劃前系爭0000、0000之2地號土地上，非屬原告於理事會所
    提出之兩種補償方案之補償範圍云云。經查，原告前起訴請
    求被告應將被告重劃前土地上之地上物遷讓拆除，本院107
    年度南簡字第165號判決認為兩造間就拆遷地上物之爭議，
    尚未依獎勵土地所有權人辨理市地重劃辦法第31條規定進行
    調處，即予起訴，其訴為不合法，而駁回原告之訴後，原告
    為辦理被告地上物拆遷補償異議案作業，即委請估價師查估
    兩種地上物補償方案，提出於原告第10次理事決議通過，俾
    以與被告進行後續調處或協商作業，嗣兩造於107年12月15
    日簽訂系爭協議書，原告第11次理事會再決議通過依兩造於
    107年12月15日協調結果辦理地上物拆遷補償修正，此有被
    告提出之本院107年度南簡字第165號判決書(見本院卷一第9
    9至108頁)及原告第10次、第11次理事會會議紀錄(見本院卷
    一第55至95頁、第297至327頁)可參，觀諸原告第11次理事
    會通過之地上物拆遷補償方案，確有龍眼樹之補償金額為4,
    840元之記載(見本院卷一第321頁)，被告抗辯原告僅就被告
    所有未合法鐵皮屋加以補償，不包含土地上之農作改良物之
    系爭樹木云云，即非可採。
　⒉被告又抗辯原告通過之補償方案係就被告所有重劃前系爭000
    0、0000之2地號土地之地上物加以補償，系爭樹木並未坐落
    該二筆土地上，非原告補償之標的範圍，系爭協議書約定之
    地上物並不包含系爭樹木云云。查系爭樹木係坐落於重劃前
    系爭0000之1地號土地上，有111年4月20日安南地所二字第1
    110037649號函暨土地複丈成果圖附卷可參(見本院卷二第35
    至37頁)，系爭樹木雖未坐落原告第11次理事會決議通過之
    補償方案所列重劃前系爭0000、0000之2地號土地上，惟系
    爭協議書於前言即記載就被告所有坐落「分割前臺南市○○區
    ○○段0000地號土地」達成協議，且系爭協議書約定之補償金
    額為120萬元，與原告第11次理事會通過之地上物補償方案
    金額1,113,701元並不相同，被告雖稱原告將補償金額由方
    案二之1,113,701元提高為系爭協議書約定之120萬元，係為
    補償被告拆除電線桿及填土之費用，並非系爭樹木之拆遷補
    償費用，惟被告就此並無舉證證明，其抗辯即難採信。另再
    參酌證人李明政於本院審理時到庭證述伊負責原告之工程，
    包含拆遷工作，協議時伊有在場，被告拆遷之項目包含鐵皮
    屋、菜園、龍眼樹，最後還剩龍眼樹未拆，其他的都有拆等
    語(見本院卷第345、346頁)，足認系爭樹木亦屬系爭協議書
    約定應拆除之地上物範圍，被告抗辯並非可採。
　㈡原告依系爭協議書之法律關係請求被告遷移系爭樹木有無理
    由？
　⒈被告抗辯原告就系爭樹木之拆遷補償未依獎勵土地所有權人
    辨理市地重劃辦法第31條規定之程序先行協調、調處，原告
    本件起訴並不合法，應予駁回云云，惟獎勵土地所有權人辨
    理市地重劃辦法第31條第3項係規定土地改良物所有權人對
    於補償數額有異議或拒不拆遷時，應由理事會協調；協調不
    成時，由理事會報請直轄市或縣（市）主管機關以合議制方
    式調處；不服調處結果者，應於30日內訴請司法機關裁判；
    逾期不訴請裁判，且拒不拆遷者，重劃會得訴請司法機關裁
    判。本件原告已與被告就重劃土地地上物之拆遷補償事宜達
    成協議，並簽立系爭協議書在案，雙方經協調成立，原告再
    依系爭協議書約定請求被告移除系爭樹木，與獎勵土地所有
    權人辨理市地重劃辦法第31條第3項規定之情形不同，原告
    本件起訴並無違背獎勵土地所有權人辨理市地重劃辦法第31
    條之規定，被告抗辯原告起訴程序違法，應予駁回云云，並
    非可取。
　⒉按不動產之出產物，尚未分離者，為該不動產之部分。民法
    第66條第2項定有明文。次按市地重劃後，重行分配與原土
    地所有權人之土地，自分配結果確定之日起，視為其原有之
    土地。平均地權條例第62明定之。又物之拆除，為事實上之
    處分行為，僅所有人或有事實上處分權之人，方有拆除之權
    限，故必該應點交土地之他共有人對於土地上之地上物有拆
    除之處分權能，執行法院始得為拆除地上物之執行程序（最
    高法院79年度台抗字第21號、102年度台上字第2053號裁判
    參照）。經查，附圖所示系爭樹木係坐落重劃後系爭0000地
    號土地上，為兩造所不爭執，而重劃後系爭0000地號土地係
    經市地重劃後，重行分配與訴外人楊宗霖之土地，依上開規
    定，即視為其原有之土地，並已以土地重劃之原因辦理所有
    權登記，有重劃後系爭0000地號土地登記謄本可佐(見南司
    簡調卷第21頁)，堪認重劃後系爭0000地號土地之所有人為
    楊宗霖，而系爭樹木尚未與重劃後系爭0000地號土地分離，
    為該土地之部分，同屬楊宗霖所有，被告對系爭樹木自已喪
    失處分之權能，被告已無法依系爭協議書約定履行債務，是
    原告請求被告應將坐落重劃後系爭0000地號土地上如附圖所
    示編號A部分，面積18.57平方公尺之樹木移除，於法無據，
    應予駁回。
六、綜上所述，原告依系爭協議書之法律關係，請求被告將坐落
    重劃後系爭0000地號土地上如附圖所示編號A部分，面積18.
    57平方公尺之樹木移除，為無理由，應予駁回。
七、本件事實已臻明確，兩造其餘之攻擊或防禦方法，及所援用
    之證據，經本院斟酌後，認為與判決基礎之事實並無影響，
    均不足以影響本裁判之結果，自無庸一一詳予論駁之必要，
    併此敘明。
八、訴訟費用負擔之依據：民事訴訟法第78條。　　
中　　華　　民　　國　　111 　年　　8 　　月　　15　　日
                  臺灣臺南地方法院臺南簡易庭
                                  法  官  李姝蒓
以上正本係照原本作成。 
如不服本判決，應於送達後20日內，向本院提出上訴狀並表明上
訴理由（須按他造當事人人數附繕本）。如委任律師提起上訴者
，應一併繳納上訴審裁判費。
中　　華　　民　　國　　111 　年　　8 　　月　　16　　日
                                  書記官  張鈞雅